臺灣板橋地方法院刑事判決　　　　　　　　　　　　九十一年度訴字第一九二八號
　　公　訴　人　臺灣板橋地方法院檢察署檢察官
　　被　　　告　辛○○　男　五.
　　選任辯護人　周建才律師
右列被告因偽造文書等案件，經檢察官提起公訴（九十年度偵字第一八九三五號），
本院判決如左：
    主  文
辛○○共同連續行使偽造私文書，足以生損害於他人，處有期徒刑壹年。
    事  實
一、辛○○與其妻己○○（另案偵查中）自任互助會首，召集壬○○、戊○○、庚○○、丙○○、甲○○、李福山等會員分別成立互助會二組，其第一會自民國八十
    七年十月五日起至九十年十月五日止，每月五日開標，會腳共三十八人（下簡稱
    第一會）；第二會自八十八年十月二十五日起至九十一年五月二十五日止，每月
    二十五日開標，會腳共二十七人（下簡稱第二會）。各會每會均為新台幣（下同
    ）三萬元、底標三千元，均採內標方式，開標地點均在台北縣五股鄉○○路三十
    巷三十九號。詎辛○○因自知財務困難，已陷於週轉不靈，與己○○竟共同基於
    意圖為自己不法所有之犯意聯絡，並基於概括之犯意，利用伊等處理會務之便，
    分別於九十年五月二十五日（起訴書誤為同年六月五日）、同年六月五日（起訴
    書誤為同年五月二十五日）互助會開標時間，在上址先後分別冒用第二會活會會
    員丙○○、第一會活會會員甲○○之名義，在標單紙上偽載丙○○、甲○○之姓
    名及分別為五千一百元、五千六百元之金額為競標之利息，而偽造該紙依習慣足
    以表示其參與互助會投標標取會款用意證明之準私文書，表示該活會會員以標單
    上所載利息標取會款之意，以此偽造之標單，提出高於底標若干之標金競標而行
    使之，因而得標，足以生損害於上開被冒名之會員及其他活會會員，並以此詐術
    ，虛稱丙○○、甲○○之名義參與投標，使不知情會員誤認被冒標者（丙○○、
    甲○○）得標，陷於錯誤按月交付會款予辛○○及己○○，而連續以此方法，於
    第二會詐得三十四萬八千六百元（活會十四會）、第一會詐得十四萬六千四百元
    （活會六會）。又辛○○及己○○復承上開概括之犯意，明知其資金週轉困難，
    已需冒標籌錢，亦無清償債務之誠意，仍先於九十年六月八日前數日向友人暫時
    調借現款三十萬元，存入其台北國際商業銀行帳號000000000號支票帳
    戶，藉以使同年四月間向戊○○之妻丁○○○借款時所開立之三十萬元遠期支票
    兌現，而以此方式隱匿其已週轉不靈之事實而取信丁○○○，旋於九十年六月八
    日（起訴書誤為同年月十五日），推由己○○前往台北縣五股鄉○○路三十巷三
    六弄十二號（起訴書誤為在台北縣五股鄉○○路三十巷三十九號）向丁○○○借
    款三十萬元（起訴書誤為六十萬元），致令丁○○○因誤信辛○○仍有還款能力
    而陷於錯誤，如數貸借三十萬元（起訴書誤為六十萬元）予辛○○。惟辛○○於
    二日後即九十年六月十日即舉家搬遷，不知去向而停標倒會，經會員聯繫並比對
    開標情形後，發覺冒標之情。而丁○○○依期提示上開支票均遭退票，嗣多方催
    討未果，亦知受騙。
二、案經壬○○、戊○○、庚○○訴由臺灣板橋地方法院檢察署檢察官偵查起訴。
    理  由
一、訊據被告辛○○就右揭與己○○共同冒用甲○○名義標得第一會會款、以丙○○
    之名義冒標第二會會款之事實坦承不諱，核與被害人甲○○（九十年度偵字第一
    八九三五號卷第三十八頁）、丙○○（同前卷第十八頁背面）、證人李福山（同
    前卷第十九頁）、紀梅瑰（同前卷第三十七頁背面）、告訴人戊○○、壬○○、
    告訴代理人乙○○（九十一年十二月十日訊問筆錄）所述之情節相符，並有互助
    會單二紙附卷足稽，足認被告前揭自白與事實相符，堪予採信。至被告固不否認
    有向丁○○○借款之事實，惟辯稱僅係單純借款用於週轉，嗣經濟狀況轉差，方
    無力還款，並非有意詐騙云云。然查，證人己○○證稱：「如果我們開給丁○○○的票有過，隔天我就再跟丁○○○借錢，丁○○○就會再開現金票給我去領錢
    ，我再開遠期支票作為擔保，支票的名義是我先生的，借錢的事情，被告都知道
    」。「（六月八日之前）我有先存入三十萬元到銀行戶頭，等丁○○○領回去之
    後，我再去借回來」。「（為何不延期還款？）因為丁○○○要看到我們有還錢
    ，她才會繼續借錢給我們」。「六月八日借回三十萬元之後，被告在六月九日告
    訴我他已經週轉不靈了，被告就準備將房子賣掉，來換現金還錢，這是被告告訴
    我的，（改口）被告當時也有提到要跟朋友借錢來還」（九十二年一月二十八日
    審判筆錄）。證人丁○○○則證稱：「六月八日時，我原本已經不願意借錢給己○○，因為我自己也需要用錢，但是己○○說她只借一個月，我心想沒有關係才
    借給她，所以才會以前開三個月的票，這次才開一個月的票，就是因為這樣沒有
    防她，並不是二話不說就借給她，我當時已經有告訴己○○說我不能再借錢給她
    了。」，「己○○先跟我借錢，我就打電話到銀行去問，知道三十萬元已經進入
    到戶頭了，就想一個月很快，所以就開現金票給他」，「我是因為打電話去銀行
    ，錢有進來，所以才開票給己○○，不是因為被告開票給我，我才借他的」等情
    （同前審判筆錄），足認證人丁○○○係因被告及己○○已將先前於九十年六月
    八日到期之三十萬元借款存入銀行，因此信賴被告仍有還款能力，故而在同日再
    次允借三十萬元，公訴意旨認為被告係以開票方式作為擔保以取信於丁○○○，
    實屬誤解。又被告於九十年六月八日係在證人丁○○○住處借款三十萬，且於同
    年月十日即已舉家搬遷，自無從在同月十五日借款，公訴意旨就被告借款之時間
    、地點、總額、取信被害人丁○○○之方式均有誤認，僅有詐借三十萬元款項之
    事實相符，合先敘明。被告雖辯稱：「因為我當時都是用短期週轉的名義借錢，
    都是轉三天左右，我都是跟好朋友借的」，「我原先並沒有預期丁○○○只答應
    借一個月，認為丁○○○可以借我三個月，比其他人都長，我就可以週轉過來，
    我並沒有騙丁○○○的意思」等情（九十二年一月二十八日審判筆錄）。然亦自
    承：「（在六月八日向丁○○○借錢的時候）我當時知道我已經是週轉不靈，我
    當時隔了兩天就搬走了，是因為六月五日那次開標之後，我三天內錢沒有給甲○○的話，他一定就發現我有冒標，甲○○他就住我隔壁，而且我那個時候已經將
    會錢分別交給債權人，所以沒有錢交給甲○○，九十年五月二十五日因為丙○○
    住的比較遠，不會被發現，但是遲早會被發現，所以我才趕緊搬遷」。「（當時
    打算如何償還丁○○○？）我六月五日有還游群一筆錢，打算七月八日再向他借
    ，後來游群他知道我跑路，所以他就不借給我，所以我在六月八日借錢的時候，
    我並不知道到時候能不能還，有借到錢就還，沒有借到錢就還不了」（九十二年
    一月十七日訊問筆錄），「因為後來愈來愈多的人都已經知道我週轉不靈了，所
    以都不願借錢給我」（同前審判筆錄）等情。依被告已無從向友人借貸週轉，而
    需鋌而走險，以冒標方式籌措款項，已足認被告於九十年五月二十五日冒標當時
    業已陷於週轉不靈，告貸無門之情況，被告亦自承於同年六月八日向丁○○○借
    款前，係向其他友人短期支應三日，以使支票得以如期兌現，向丁○○○借款時
    ，並不知如何籌措還款，若籌措無著即無法清償，並旋於二日後舉家搬遷避債。
    足認其於借款當時，顯係以他處短期支應之借款存入銀行帳戶供支票兌現，藉此
    取信證人丁○○○，以此方式使丁○○○誤信其仍有還款能力而陷於錯誤，俾能
    再次借得款項，實無按期償還借款之意，其有不確定之詐欺犯意，已屬灼然。是
    被告前揭所辯，無非嗣後飾卸之詞，已無足採，本件事證明確，被告犯行已堪認
    定，自應依法論科。
二、查一般民間互助會之投標，會員如欲參加標會時，僅在一張空白紙條上，書寫本
    人姓名（或蓋章）及一定之數目字（阿拉伯數字或國字數字均可），並未再書寫
    其他文字，如單就該張字條之形式上觀察，實不知該製作名義人所書寫之數字係
    代表何種意義，尚不具備一般文書之效力，此與在支票背面蓋章或署押作為背書
    ，乃票據法規定具備對支票負擔保責任之私文書效力有別。惟依一般民間互助會
    之投標習慣，上開標會時書寫姓名、數字之字條即係標單，在投標時行使，即可
    使在場投標者瞭解該標單意在競標，依民間互助會之習慣乃用以表示製作名義人
    欲以該數字作為利息參加競標會款之意思，為特定用意之證明，故互助會之標單
    應屬於刑法第二百二十條第一項之準私文書（司法院七十六年廳刑一字第一六六
    九號函亦同此見解）。被告持此偽造之標單行使投標而得標，使當次被冒名者及
    其他活會會員（含前次被冒名者）陷於錯誤，而如數交付扣除標息之會款，核其
    所為，係犯刑法第二百十六條、第二百二十條第一項、第二百十條之行使偽造私
    文書罪，及同法第三百三十九條第一項之詐欺取財罪。被告與己○○就右揭犯罪
    事實有犯意聯絡，行為分擔，已如前述，為共同正犯。被告偽造會員署押之行為
    ，係偽造標單私文書之階段行為，不另論擬；其偽造標單後復持以行使，其偽造
    之低度行為應為行使之高度行為所吸收，亦不另論罪。又被告於當次開標時之詐
    欺行為，其詐欺對象包括當次被冒標之活會會員、前次被冒標之會員及其他活會
    會員，有同種想像競合犯之關係，應依刑法第五十五條前段想像競合犯之規定，
    從一重仍依詐欺取財罪處斷。被告先後二次行使偽造私文書及先後三次詐欺取財
    之犯行，均時間緊接，犯罪構成要件相同，顯各係基於概括之犯意而為，均應依
    刑法第五十六條連續犯之規定論以一罪，並依法加重其刑。又被告所犯上開行使
    偽造私文書、詐欺取財二罪間，有方法結果之牽連關係，為牽連犯，應依刑法第
    五十五條後段牽連犯之規定，從一重依刑法第二百十六條、第二百二十條第一項
    、第二百十條之行使偽造私文書罪處斷。爰審酌被告自陳因一時週轉狀況不如預
    期而冒標、借款支應，核與證人丁○○○證稱：被告先前借款均有按時清償等節
    相符，及被告行使偽造私文書及詐欺取財之次數、詐得之金額，兼衡其犯罪後坦
    承冒標部分犯行、表示悔意之態度等一切情狀，量處如主文所示之刑，以資懲儆
    。至被告冒標時所填寫之標單，被告陳稱於開標之後均已丟棄滅失（同前審判筆
    錄），衡情被告亦無保存之必要，其所供應屬可信，既無證據足認尚存，爰不為
    沒收之諭知。
三、公訴意旨另以：被告於九十年六月十五日，推由己○○前往台北縣五股鄉○○路
    三十巷三六弄十二號（起訴書誤為在台北縣五股鄉○○路三十巷三十九號）向戊○○之妻丁○○○借款三十萬元（起訴書誤為六十萬元），並持付款人台北國際
    商業銀行，票號QF0000000號、QF0000000號、QF0000000
    號，發票日九十年七月七日、七月八日、七月二十七日，面額十萬元、二十萬元
    、三十萬元之支票三張交予丁○○○收執，致令丁○○○陷於錯誤，如數貸借三
    十萬元（起訴書誤為六十萬元）予辛○○。因認被告此部分所為，係犯刑法第三
    百三十九條第一項之詐欺取財罪嫌。惟查，被告陳稱：「（三張支票實際的發票
    日？）最後一張七月八日的支票是九十年六月八日開的，七月七日和七月二十七
    日的支票各在九十年四月七日及九十年四月二十七日開的」（九十二年一月十七
    日訊問筆錄），與證人丁○○○證稱：「（最後一次借款）是在九十年六月八日
    ，是在九十年六月五日最後一次開標後三天，是己○○向我借錢的，六月八日那
    天拿了三十萬元，說要借一個月，己○○開支票作為擔保，另外五月七或是八日
    的時候，先拿十萬元，隔了十天之後，再拿二十萬元，後來他們在九十年六月十
    日就搬家找不到人」（九十一年十一月二十二訊問筆錄）互核可知，雖被告及證
    人所述之借款時間有所差異，然可認定被告於九十年六月八日係借款三十萬，其
    餘三十萬元則係於同年五月十日之前所借無疑。公訴意旨就被告借款之時間、地
    點及總額、實施詐術之方法均有誤認，已如前述，就被告於同年五月十日前借款
    時是否有詐欺犯意，均未為任何舉證或說明，其舉證顯然不足認定被告此部分詐
    欺取財犯行。此外復查無其他積極證據足認被告於九十年五月二十五日冒標前之
    此部分借款，已陷於週轉不靈而無清償之意，自無從認為被告彼時即有不法所有
    之意圖，原應為無罪之諭知，惟公訴意旨認為此部分與本件認定之犯罪事實部分
    有單純一罪之關係，爰不另為無罪之諭知，附此敘明。
據上論斷，應依刑事訴訟法第二百九十九條第一項前段，刑法第二十八條、第五十六
條、第二百十六條、第二百二十條第一項、第二百十條、第三百三十九條第一項、第
五十五條，罰金罰鍰提高標準條例第一條前段，判決如主文。
本案經檢察官陳炎辰到庭執行職務。
中      華      民      國    九十一    年      一      月     三十     日
                              臺灣板橋地方法院刑事第五庭
                                            法  官  王  偉  光
右正本證明與原本無異。
如不服本判決，應於判決送達後十日內，向本院提出上訴狀。
                                            書記官  陳  怡  君
中      華      民      國    九十二    年      二      月      七      日
附錄本案論罪科刑法條全文：
中華民國刑法第二百一十條
(偽造變造私文書罪)
偽造、變造私文書，足以生損害於公眾或他人者，處五年以下有期徒刑。
中華民國刑法第二百一十六條
(行使偽造變造或登載不實之文書罪)
行使第二百十條至第二百十五條之文書者，依偽造、變造文書或登載不實
事項或使登載不實事項之規定處斷。
中華民國刑法第二百二十條
在紙上或物品上之文字、符號、圖畫、照像，依習慣或特約，足以為表示
其用意之證明者，關於本章及本章以外各罪，以文書論。
錄音、錄影或電磁紀錄，藉機器或電腦之處理所顯示之聲音、影像或符號
，足以為表示其用意之證明者，亦同。
稱電磁紀錄，指以電子、磁性或其他無法以人之知覺直接認識之方式所製
成之紀錄，而供電腦處理之用者。
中華民國刑法第三百三十九條
(普通詐欺罪)
意圖為自己或第三人不法之所有，以詐術使人將本人或第三人之物交付者
，處五年以下有期徒刑、拘役或科或併科一千元以下罰金。
以前項方法得財產上不法之利益或使第三人得之者，亦同。
前二項之未遂犯罰之。
